【裁判字號】    90,訴,1190
【裁判日期】    900703
【裁判案由】    給付貨款
【裁判全文】
臺灣臺北地方法院民事判決  九十年度訴字第一一九○號
    原      告  上雍股份有限公司
    法定代理人  丙○○
    訴訟代理人  許獻進律師
    被      告  乙○○即元煌.
                            住台北縣三重市○○○路二三四號
                甲○○      住.
    右  二  人
    訴訟代理人  張景源律師
右當事人間請求給付貨款事件，本院判決如左：
    主    文
被告應連帶給付原告新台幣壹佰陸拾柒萬伍仟貳佰元，及自民國八十九年十二月二十
三日起至清償日止，按週年利率百分之五計算之利息。
訴訟費用由被告連帶負擔。
本判決第一項於原告以新台幣伍拾伍萬玖仟元為被告供擔保後，得假執行。但被告如
於假執行程序實施前，以新台幣壹佰陸拾柒萬伍仟貳佰元為原告預供擔保，得免為假
執行。
    事    實
甲、原告方面：
一、聲明：如主文第一項所示，及為以供擔保為條件之假執行宣告。
二、陳述：
  (一)本訴訟係因經銷合約所生之訴訟，原、被告雙方合意鈞院為第一審管轄法院。
  (二)被告乙○○（即元煌家電百貨行，以下僅以乙○○稱之）於民國八十九年一月起
    至八十九年十月廿七日止，向原告購買冷氣機數百台，貨款並以支票作為價金之
    支付，惟查其中三張支票：發票日期八十九年十月卅一日，發票人游瑞福，票面
    金額新台幣（下同）六十五萬元乙紙；發票日期八十九年十一月十五日，發票人
    游瑞福，票面金額五十萬元乙紙﹔發票日期八十九年十一月卅日，發票人張水輝
    ，票面金額五十二萬五千二百元乙紙（以下簡稱系爭三張支票），合計共一百六
    十七萬五千二百元整，屆期提示均遭退票，而被告乙○○為背書人，自應負支票
    背書人責任，而另一被告甲○○，依經銷合約書，約定其為連帶保證人，故自應
    就貨款與被告乙○○負連帶責任。上述債務經原告以存證信函催告，被告於催告
    期限屆滿日（即八十九年十二月廿二日）止，均未支付。
  (三)依貨款請求權及票據法第九十六條第一項之背書人責任（對被告乙○○）及連帶
    保證（對被告甲○○）之法律關係，請求如訴之聲明。
三、證據：提出經銷合約書乙份、八十九年八月份請款單乙份、支票及退票理單各三
    紙、存證信函及回執乙份、發票一百五十張明細（含號碼及日期）等影本為證。
    並聲請本院函查台北縣政府稅捐稽徵處三重分處有關被告乙○○營業稅之申報事
    宜。
乙、被告方面：
一、聲明：
  (一)原告之訴及其假執行之聲請均駁回。
  (二)如受不利判決，請准供擔保宣告免為假執行。
二、陳述：
  (一)被告於八十八年八月份，並未向原告購買其所稱以上揭系爭三張退票支票支付價
    款之冷氣機，換言之本件原告所謂以三張退票支票支付價款之數十台冷氣機交易
    並不存在，而系爭三張支票之背書章，經查均係原告之業務員賴墩義所盜蓋（被
    告已向士林地檢署提出告訴，追究原告之業務員賴墩義偽造文書之刑事責任），
    因此被告依法並不負支付貨款或票款之責。
    1.本件兩造於八十九年八月份之交易金額，就原告所提出之請款單明細觀之，總
      金額不過二十七萬元左右，根本未如原告主張請求之一百六十七萬五千二百元
      之鉅，原告主張該月份交易金額達一百六十七萬五千二百元以上顯非事實。
    2.本件原告以存證信函催告被告給付系爭三張退票支票之所謂冷氣機貨款，被告
      頗覺訝異，蓋被告雖與原告間有冷氣機之經銷交易關係，但確無本件原告所聲
      稱之以系爭三張支票支付冷氣機貨款之交易（金額達一百六十七萬五千二百元
      之鉅），若再加上原告所聲稱之另三張沒跳票之支票，則八十九年八月份，原
      、被告間之交易金額總共豈非達二、三百萬元之鉅？此在對照原告提出之請款
      單，兩造間在八十九年八月份之交易金額總計不過二十七萬元左右，原告於本
      件主張之交易金額事實並不實在）。
    3.經被告與原告接洽瞭解事實後，雙方均知本件原告提出之請款單第二頁賴墩義
      （原告之業務員）簽名處左方之被告橢圓形章與系爭三張支票被告背書章均係
      賴墩義至被告店內時趁機所盜蓋，經本件被告向賴墩義追查時，賴墩義也已承
      認，並承諾願負起責任，賴墩義一直強調「此事和你（即被告）無關」、「我
      已向上雍（即原告）說會負起責任，他（即原告）再告你（指被告）就很沒意
      思了」，由此足證兩造間確無原告所聲稱之數十台冷氣機交易之事實（否則，
      請原告提出其出貨單及被告收貨及金額究多少之證明單據），更無所謂以系爭
      三張（退票）支票支付冷氣機價款之事實（並無原因關係），請款單或系爭三
      張支票背書章均係訴外人賴墩義所盜蓋。
    4.本件經查係原告之業務員賴墩義，利用其職務之便，盜賣原告之冷氣機於第三
      人，於收取貨款後並未繳回原告，而以其所收取之貨款，去兼營放款業務，供
      他人票貼（以賺取高利息），然後執其所收受之客票至被告趁機盜蓋被告章於
      支票背面，然後繳回原告銷帳，其後該等客票均跳票所引致，本係原告疏未監
      督管理其公司業務員之行為，使其有機會盜賣原告冷氣機，並侵佔公司貨款。
      本件兩造既無實際交易事實，支票背書章又係原告業務員盜蓋，依法自不負支
      付貨款或票款之責。
  (二)依證人賴墩義之證詞，系爭三張支票之來源為原告業務員賴墩義拿取（是否盜賣
    乃另一問題）原告之冷氣機直接出貨（三年來都是如此）賣給客戶，賴向客戶拿
    取貨款「現金」（而非支票），然後賴為賺取利息竟把所收取之貨款「現金」拿
    去放款，即其所證稱之「朋友（而非客戶）向我調現金，而交給我支票」。本件
    系爭三張支票的來龍去脈已極清楚，可謂和原告所聲稱的「被告向原告買冷氣機
    ，然後以系爭三張支票支付冷氣機貨款」毫不相符也毫不相干。兩造間既無所謂
    以系爭三張支票支付貨款之冷氣機交易之事實，原告之訴自無理由，應予駁回。
  (三)本件根本就無原告所聲稱被告亦系爭三張支票支付貨款之冷氣機交易之事實，否
    則原告只要拿出其經被告簽收冷氣機之出貨單，即足以證明交易之存在，可謂輕
    而易舉。然而本件原告先則於「起訴狀」主張被告所欠乃八十九年八月份之冷氣
    機貨款，經被告提出答辯指出其金額有重大不符後，才又於「四月二十六日聲請
    調查證據狀」改稱係八十九年一月至同年十月二十七日累計之貨款，然而就「原
    告改稱之事實」而言，亦有重重疑點：
    1.原告既主張被告未付貨款，則豈有不知係「何時」交易？何以其前後所稱「交
      易時間」差距如此之大？且被告究係向其買何一品牌或型號之冷氣機？金額各
      若干？到底多少架冷氣機累計之金額，會是其訴之聲明所請求之金額（即一百
      六十七萬五千二百元），究如何累計而得？
    2.就商場上買賣交易慣例而言，通常賣方給予買方支付貨款之票期頂多二至三個
      月，何以本件原告給予被告優惠期達九至十個月，即原告聲稱其八十九年一月
      就開始賣冷氣機給被告，而其所收受為支付冷氣機貨款之系爭三張支票之票期
      ，竟分別為同年十月三十一日、十一月十五日、十一月三十日，如此之長久，
      此亦有違買賣收款之商場慣例。
  (四)本件原告不告向原告買冷氣機之「買受人」給付貨款，誠可理解，因其公司業務
    員賴墩義由公司取貨直接交給買受人（三年來都是如此）後「已」向買受人收受
    現金因此當然無法再告「買受人」，其並將所收貨款現金拿去放款作票貼，然後
    把所收支票交回原告，原告遭跳票後，竟不告票主，亦屬可疑。原告明知其業務
    員（不只賴墩義）均有上揭把所收貨款現金拿去供票貼賺利息之行徑，竟長期加
    以縱容而不制止，其自應承受其業務員所收回支票不兌現所產生之不利益，此與
    被告並無關係，此亦即證人賴墩義所謂「我已向上雍說會負責，他（指原告）再
    告你就很沒意思了」之由來。本件原告明知系爭三張支票並非被告欠原告之貨款
    ，和被告無關，且已和其離職業務員賴墩義（在系爭三張支票跳票被原告究責時
    ，八十九年十一月離職）談到應由其業務員賠償公司損失之事，賴已承認支票背
    書是其所盜蓋（此部分被告已向士林地檢署提出告訴），賴且已向公司承諾願意
    賠償公司三張支票票款之損失，只是賴所開出「先還公司三十萬，其餘分三十六
    期償還」之條件，不為原告接受罷了。原告既明知被告並無欠其所稱以三張支票
    支付之冷氣機貨款，竟還起訴，確屬可議。本件系爭三張支票之來源既明，且兩
    造間更無所謂以上揭系爭三張支票支付貨款之冷氣機交易，本件原告之訴確無理
    由。
三、證據：提出錄音帶暨譯文一份、刑事告訴狀一份等影本為證。並聲請本院訊問證
    人賴墩義。
    理    由
一、按當事人得以合意定第一審管轄法院，但以關於由一定法律關係而生之訴訟為限
    ，前項合意，應以文書為之，民事訴訟法第二十四條定有明文。依兩造簽具之經
    銷合約書第十一條第三款已約定，兩造已合意以本院為其等間因經銷合約涉訟時
    之第一審管轄法院，是以原告向本院提起本件給付貨款之訴，核與首揭規定，尚
    無不合。
二、本件原告起訴主張：被告乙○○於八十九年一月起至八十九年十月廿七日止，向
    原告購買冷氣機數百台，貨款並以支票作為價金之支付，惟查其中部分貨款以系
    爭三張支票支付，屆期該等支票提示均遭退票，而被告乙○○為系爭三張支票之
    背書人，自應負支票背書人責任，而另一被告甲○○，為貨款之給付為連帶保證
    人，故自應就貨款部分與被告乙○○負連帶清償責任等語。
    被告則以：原告所稱之交易情節並不存在，被告乙○○從未以系爭三張支票向原
    告購買冷氣機，又系爭三張支票其上有關「元煌家電百貨行」之背書章，均係原
    告之業務員賴墩義所盜蓋，故被告依法並不負支付貨款或票款之責等語置辯。
三、查兩造曾經合意簽訂前開經銷合約書，約定自締約時（即八十七年二月十日）起
    至九十一年十二月三十一日止，由被告乙○○獨資經營之元煌家電百貨行承買原
    告自製或代理之貨物，其間被告元煌家電百貨行如因交易致生債務，並由被告甲
    ○○擔任連帶保證人等節，已為雙方所不爭執，並有經銷合約書在卷足考。而本
    件爭執之交易時間係在前開合約規範期間之內（按被告乃否認有前開交易情節存
    在）一情，並有原告八十九年八月份請款單附卷足考，因此本件爭執所在，乃原
    告主張與被告乙○○間之前述買賣關係是否存在？茲分析如下：
  (一)按當事人主張有利於己之事實，就其事實有舉證之責任，民事訴訟法第二百七十
    七條前段載有明文。又按照舉證責任分配之原則，應由主張買賣契約存在之當事
    人，就訂立買賣契約之事實負舉證之責，如原告於起訴原因已有相當之證明，而
    被告對其反對之主張，亦應負證明之責，故如被告於抗辯事實並無確實證明方法
    ，僅以空言爭執者，當然認定其抗辯事實之非真正，而應為被告不利益之裁判。
  (二)茲原告主張兩造間有前揭買賣關係存在，業據提出經銷合約書、八十九年八月請
    款單、存證信函及回執、載有「元煌家電百貨行」背書章之系爭三紙支票及退票
    理由單、一百五十張含號碼及日期之統一發票明細等件為證，被告雖否認曾與原
    告成立前開冷氣機交易情節，辯稱原告所稱前開買賣係其業務員賴墩義盜賣該公
    司冷氣機，並盜用「元煌家電百貨行」印章蓋用於系爭三張支票背面交付原告佯
    稱為付款工具云云，並提出告訴狀（被告為賴墩義）、錄音帶暨譯文等件為證，
    並聲請訊問證人賴墩義。惟查：
    1.被告所提出之刑事告訴狀乃其自行撰寫之私文書，核其記載內容乃指摘訴外人
      賴墩義涉有盜蓋印文於系爭三紙支票背書及請款單上、而有偽造私文書及於業
      務上文書為不實登載等罪嫌，惟觀之上開情節已為原告及證人賴墩義所否認（
      證人賴墩義證詞，參本院九十年五月三日言詞辯論筆錄），且核前開告訴狀既
      為被告乙○○自行具狀提出，並其目的在於主張應該卸免本身給付系爭貨款之
      責任，則其陳述之真實性即值商榷。何況參酌被告聲請訊問之證人賴墩義亦於
      本院訊問時結稱其「一方面在原告公司任職，另一方面也替元煌家電百貨行賣
      冷氣」、「（系爭三張支票）是我（即證人，下同）替被告元煌百貨行賣冷氣
      向客戶收回之支票」、「（問：支票為何在上雍股份有限公司？）是元煌百貨
      行欠上雍公司之貨款由我交給上雍公司」、「（問：收得系爭支票所販售之冷
      氣，其貨款有無繳回原告公司？）就是系爭三張支票」、「本件客戶交付的均
      是現金，但原告是向經銷商的收期票，故我為了賺取其中利潤，經朋友向我調
      取現金，交給我支票，我才將支票交給元煌家電行」等語（參本院九十年五月
      三日言詞辯論筆錄），是知原告所述：被告乙○○係以系爭三紙支票作為向原
      告採購冷氣機之付款工具，即非憑空虛構。至於被告乙○○雖然提出其與賴墩
      義間之電話錄音譯文為證，然核諸上開譯文內既已載明被告乙○○於對話中坦
      承原告堅稱系爭三張支票印章乃被告乙○○所蓋用背書（參譯文第二頁），核
      與原告起訴主張之情節相同，則被告乙○○徒以其與證人賴墩義於電話對談中
      所述卸免本身責任之內容，欲圖排除原告對其請求，即嫌無據；何況前開譯文
      內容既與證人賴墩義於本院之結證情節明顯不符，尤難相信該名證人於期日外
      未經具結程序、亦未受兩造發問辯證之陳述內容可供被告據為利己之主張，是
      被告提出之此部分事證，即無從作為有利於其之認定依據。揆諸被告既已自認
      系爭原告主張為被告給付貨款之工具（即系爭三紙支票）其上「元煌家電百貨
      行」之背書印章，係屬真正，但主張印章被盜蓋，而私人之印章，由自己使用
      為常態，被人盜用為變態，主張變態事實之被告，自應就此印章被盜用之事實
      負舉證之責任。按被告既就前開利己之變造事實未能明確舉證以實其說，所辯
      印章遭盜用一節，即屬無從採信。
    2.經查，「私文書經本人簽名、蓋章或按指印者，推定為真正」，已經民法第三
      百五十八條定有明文，茲以原告提出之系爭三張支票、八十九年八月份請款單
      既蓋有為被告所不爭執之「元煌家電百貨行」印文，而被告又未能就其主張之
      盜用印文情節負其舉證責任，依上開說明，即應推定該系爭三張支票及原告八
      十九年八月份請款單為真正。按諸前開請款單所載，係屬兩造就被告元煌家電
      百貨行向原告訂購之貨物，統計原告應收帳款金額扣除折讓、預付款、銷貨退
      還款等款項後，得出被告元煌家電百貨行尚應支付原告二百五十八萬九千一百
      三十二元之結論，並協議由被告交付原含係爭三張支票在內之六張支票（其餘
      三張支票已經兌現）以支付貨款，並詳列原告因應被告乙○○訂購之貨物名稱
      、數量、日期、價格及統一發票之號碼，姑不論本件原告起訴提出之系爭三張
      支票即屬兩造於前開請款單所事先約定交付之付款工具，甚至細繹被告乙○○
      於事後收到原告交付因前開交易所開具之統一發票後，皆已如數持之申報扣抵
      銷項稅額，此有台北縣政府稅捐稽徵處三重分處於九十年五月三十日以該處九
      十北稅重一字第二七六三四號函檢送統一發票及元煌家電百貨行銷售額與稅額
      申報書存卷可佐，倘若兩造間並無原告所指交易事情，則被告乙○○豈有甘冒
      業務登載不實、違反商業會計法等刑事不法責任，仍持前開統一發票申報營業
      稅捐之理？是知依前開經銷合約書、統一發票、銷售額與稅額申報書、支票、
      退票理由單及八十九年八月份請款單所載，已足以證明兩造確有買賣事實，而
      被告乙○○並未依約給付貨款，被告甲○○雖身為連帶保證人，也未履行其保
      證責任，至為明顯。
    3.至於原告雖未能提出經被告乙○○等簽收之簽收單等收據，然查本件兩造間交
      易方式多為指送（即由原告直接送交出售之電器貨物予被告指定之客戶處）或
      由客戶自取，此有原告提出之八十九年八月份請款單存卷足考，並經證人賴墩
      義證明在卷，而前開事情復未經兩造爭執，自堪信屬真實，茲原告出售之貨物
      既係直接交予客戶、而非交給被告，則其未能提出經被告具收之簽收單據，亦
      非情理所無；甚至被告乙○○事後既已收取原告交付之統一發票並持之申報稅
      捐有如前述（依通常商業習慣，原告必已交付貨物並經被告同意收受，始會開
      具統一發票供被告申報稅捐作為進、銷項憑證），尤見被告確已如數收受原告
      交付之貨物。按「稱買賣者，謂當事人約定一方移轉財產權於他方，他方支付
      價金之契約。」，民法第三百四十五條第一項定有明文。又「買賣之債權契約
      並非要式行為，除第一百六十六條情形外，自無須以訂立書據為其要件，苟有
      其他證據方法，足以證明確有買賣事實，則因買賣所發生之債務關係，即不容
      藉口無書據而任意否認。」（參照最高法院十八年上字第二九五六號判例意旨
      ）。是知買賣之債權契約並非要式行為，除第一百六十六條情形外，自無須以
      被告簽收單據為其成立要件，本件依上事證，已足以證明兩造確有買賣事實，
      則本件因買賣所發生之債務關係，即不容被告藉口無簽收單據而任意否認。被
      告此部分所辯，亦難採取。
  (三)綜上，堪認原告主張兩造間有買賣、連帶保證關係存在，以及被告等目前仍積欠
    原告一百六十七萬五千百元之貨款未為給付等情，自可採信。
四、綜上所述，本件原告確有出售冷氣機予被告乙○○獨資經營之元煌家電百貨行，
    系爭台北縣政府稅捐稽徵處三重分處所檢送之統一發票、營業人銷售額與稅額申
    報書、支票，經銷合約書等已足證原告與被告乙○○即元煌家電百貨行間確有系
    爭一百六十七萬五千二百元冷氣機之買賣關係存在，而被告甲○○既為系爭貨款
    之連帶保證人，依約亦應與主債務人被告乙○○連帶給付上開款項，茲系爭三張
    支票既屬被告乙○○用為支付貨款所用，且經原告提示請求付款後復遭退票，則
    原告依據買賣及連帶保證之法律關係據以提起本訴請求被告二人連帶給付貨款一
    百六十七萬五千二百元及自存證信函送達後所定催告期間屆滿日之八十九年十二
    月廿三日起至清償日止之法定遲延利息，為有理由。又兩造分別陳明願供擔保，
    請准宣告假執行或免為假執行之諭知，經核均無不合，爰分別酌定相當之擔保金
    額准許之。
五、又原告本於買賣關係之價金給付請求權及票據關係之票款給付請求權，請求被告
    乙○○即元煌家電百貨行給付貨款或票款一百六十七萬五千二百元，此種起訴之
    形態，謂之重疊的訴之合併；訴訟標的雖有數項，而僅有單一之聲明，本院應就
    所主張之數項標的逐一審判，茲其所為買賣價款給付請求之主張為有理由如前所
    述，並為原告勝訴之判決，則就原告另行主張之票款給付請求權自無庸更為審判
    （因法院如就數項標的同時判決，則為法所不許），合此說明（最高法院八十三
    年度台上字第一○七六號判決意旨參照）。
六、本件事證已臻明確，兩造其餘攻擊防禦方法，尚不影響本判決之結果，乃不一一
    論列，併此敘明。
七、據上論結，本件原告之訴為有理由，依民事訴訟法第八十五條第二項、第三百九
    十條、第三百九十二條，判決如主文。
中      華      民      國    九十      年      七      月    廿三      日
                                民事第一庭法      官  蕭胤瑮
右為正本係照原本作成
如對本判決上訴，須於判決送達後廿日內向本院提出上訴狀
中      華      民      國    九十      年      七      月    廿三      日
                                          法院書記官  方美雲


司法院資訊處製作；財團法人民間司法改革基金會備份。
